【裁判字號】    91,易,1722
【裁判日期】    920814
【裁判案由】    妨害名譽
【裁判全文】
臺灣臺北地方法院刑事判決                        九十一年度易字第一七二二號
    公  訴  人  臺灣臺北地方法院檢察署檢察官
    被      告  甲○○  男  七.
右列被告因妨害名譽案件，經檢察官聲請簡易判決處刑（九十一年度偵字第一三七０
二號），本院刑事庭認不宜以簡易判決處刑移送前來（九十一年度簡字第四二二０號
），本院改依通常審理程序判決如左：
    主  文
甲○○連續散布文字，指摘足以毀損他人名譽之事，處有期徒刑肆月，如易科罰金，
以參佰元折算壹日。
    事  實
一、爰甲○○之配偶李曼寧所有之臺北縣土城市○○○段內藤寮坑小段一八０之一０
    地號土地，與毗鄰之維忠企業有限公司（以下簡稱維忠公司）所有同小段一七之
    一四號土地發生界址糾葛，李曼寧不服台北縣板橋地政事務所人員周武得製作之
    民國八十六年八月十三日「台北縣板橋地政事務所土地複丈成果圖」及鑑測結果
    ，申請再鑑界，經台北縣政府派員實施再鑑界，推翻原複丈結果，獲雙方土地所
    有權人同意於測量原圖認章，並改測釘土地界址後，據以製作八十六年十月十六
    日「台北縣政府土地複丈成果圖」；嗣永豐工業區管理委員會於八十七年六月間
    在維忠公司上開土地上鄰近李曼寧前開土地處興建公用排水溝，甲○○告訴該管
    理委員會之主任委員黃宗仁涉嫌竊佔，經台灣板橋地方法院檢察署檢察官指揮台
    北縣板橋地政事務所人員乙○○進行測量結果，認定前開公用排水溝坐落維忠公
    司所有之一七之一四地號土地，而未佔用李曼寧所有之一八０之一０地號土地，
    於八十八年六月十一日以黃宗仁犯罪嫌疑不足，以八十七年度偵字第二七三六一
    號為不起訴處分，甲○○提起再議，亦為台灣高等法院檢察署於八十八年十一月
    十六日以其再議為無理由，以八十八年度議字第二五七七號駁回再議確定。詎甲
    ○○因此遷怒於測量人員乙○○，竟基於意圖散布於眾之概括犯意，先後於九十
    年三月間某日及同年八月間某日，連續將載有：「本案旋經土城分局移送法辦，
    惟繼任板橋地政事務所測量課長陳烈恩居心叵測，為了包庇吳金炭、周武得等不
    法測量人員，竟然派遣與彼等沆瀣一氣一坵之貉的測量員乙○○（旋即遁調臺南
    縣鹽水）到場協助領測，由於蘇某老奸巨猾、存心掩飾吳金炭、周武得之罪行，
    甚至早已被吳、周等勾結串通，不僅愚弄檢察官，且蓄意誤導，在其他外埠測量
    隊來測時，蘇某三次詭稱找不到基樁，使彼等徒勞往返，白跑三趟，至此檢察官
    頓忘本人土地已經縣府複丈，而早先測量錯誤的板橋地政事務所，依法已不能再
    行測量本人土地之事實，忽然發出亂命，要求蘇某主測本人土地，在蘇某主測的
    二次任務中，第一次檢察官來了，蘇某依舊不老實，仍然詭稱找不到基樁，以及
    野草太長等荒唐離譜之藉口，消極怠工，使得第四次檢察官現場測量之行亦告失
    敗，無功而返，而在第五次測量中，也即是蘇某主測的第二次，檢察官虎頭蛇尾
    ，有始無終，這次居然身居主角的檢察官形成兒臨時缺席，不見蹤影，至此蘇某
    見陰謀已經得逞，正中下懷，趁著檢察官唯一沒有前來土地現場的一次，居然置
    他屢次以找不到基樁拒測的藉口於腦後，好像換了一個人似的，索性取出周武得
    那份荒誕不經已被縣府地政局宣佈作廢與無效的測量圖，在現場照著胡畫亂畫胡
    測亂測一番，這種檢察官疏忽職責，違法亂命的後遺症，再加上蘇某的膽大妄為
    ，多重多元違法舞弊，本人親眼目睹，真不知人間何世？至於本人權益受損，自
    然是活該倒霉」等，不實指摘乙○○品德操守、工作態度等足以影響社會上一般
    人對乙○○之評價的文章，向臺北縣新店市○○路二三五巷九號五樓「世界論壇
    報」投稿，而利用不知情之「世界論壇報」人員，將該等文字分別刊登於九十年
    三月十九日「論輿／醫藥第７版」及同年八月二十八日「論輿／綜合第版」，
    足以毀損乙○○之名譽。
二、案經乙○○訴請台灣台北地方法院檢察署檢察官偵查後聲請簡易判決處刑。
    理  由
一、訊據被告甲○○矢口否認有何誹謗犯行，辯稱：檢察官到現場履勘，板橋地政事
    務所之前鑑界發生錯誤，已經沒有權利測量，前幾次其他單位的人員到場，乙○
    ○連續四次故意說找不到基樁，第五次檢察官沒來，乙○○才忽然說找到基樁，
    他的測量結果不正確云云。經查：
（一）被告於九十年三月間某日及同年八月間某日，連續將載有：「本案旋經土城分
      局移送法辦，惟繼任板橋地政事務所測量課長陳烈恩居心叵測，為了包庇吳金
      炭、周武得等不法測量人員，竟然派遣與彼等沆瀣一氣一丘之胳的測量員乙○
      ○（旋即遁調臺南縣鹽水）到場協助領測，由於蘇某老奸巨猾、存心掩飾吳金
      炭、周武得之罪行，甚至早已被吳、周等勾結串通，不僅愚弄檢察官，且蓄意
      誤導，在其他外埠測量隊來測時，蘇某三次詭稱找不到基樁，使彼等徒勞往返
      ，白跑三趟，至此檢察官頓忘本人土地已經縣府複丈，而早先測量錯誤的板橋
      地政事務所，依法已不能再行測量本人土地之事實，忽然發出亂命，要求蘇某
      主測本人土地，在蘇某主測的二次任務中，第一次檢察官來了，蘇某依舊不老
      實，仍然詭稱找不到基樁，以及野草太長等荒唐離譜之藉口，消極怠工，使得
      第四次檢察官現場測量之行亦告失敗，無功而返，而在第五次測量中，也即是
      蘇某主測的第二次，檢察官虎頭蛇尾，有始無終，這次居然身居主角的檢察官
      形成兒臨時缺席，不見蹤影，至此蘇某見陰謀已經得逞，正中下懷，趁著檢察
      官唯一沒有前來土地現場的一次，居然置他屢次以找不到基樁拒測的藉口於腦
      後，好像換了一個人似的，索性取出周武得那份荒誕不經已被縣府地政局宣佈
      作廢與無效的測量圖，在現場照著胡畫亂畫胡測亂測一番，這種檢察官疏忽職
      責，違法亂命的後遺症，再加上蘇某的膽大妄為，多重多元違法舞弊，本人親
      眼目睹，真不知人間何世？至於本人權益受損，自然是活該倒霉」等文字之報
      導文章，向「世界論壇報」投稿，刊登於九十年三月十九日「論輿／醫藥第７
      版」及同年八月二十八日「論輿／綜合第版」等情，業據被告供承明確，並
      有「世界論壇報」九十年三月十九日「論輿／醫藥第７版」及同年八月二十八
      日「論輿／綜合第版」之影本各一件附卷可稽，顯屬真正。衡諸「世界論壇
      報」為一公開發行之媒體刊物，上開文字一經刊登於「世界論壇報」，即令該
      報發行數量有限，仍已置於不特定之多數公眾得以共見共聞之情況，被告將上
      開文字向「世界論壇報」投稿，其具有散布該等文字所載事項於眾之意圖一節
      ，應堪認定。
（二）按憲法第十一條規定，人民之言論自由應予保障，鑒於言論自由有實現自我、
      溝通意見、追求真理、滿足人民知的權利、形成公意、促進各種合理的政治及
      社會活動等功能，乃維持民主多元社會正常發展不可或缺之機制，國家固應給
      予最大限度之保障，惟為保護個人名譽、隱私等法益及維護公共利益，國家對
      於言論自由尚非不得依其傳播方式為適當限制；審酌我國之國民守法精神、對
      他人權利尊重之態度、現行民事賠償制度之功效、媒體工作者對本身職業規範
      遵守之程度及其違背時所受同業紀律制裁之效果等各項因素，應認立法者兼採
      刑事處罰手段保護人民名譽法益之選擇，尚非有違憲法，法院自有遵從適用之
      義務。而自刑法第三百十條第一項「意圖散布於眾，而指摘或傳述足以毀損他
      人名譽之事者，為誹謗罪」之規定觀之，我國立法者對於名譽權之保障，顯然
      並非以個人受到他人誹謗性言論指摘後，實際上發生任何客觀可見之實害結果
      ，始得訴請法院發動刑事制裁，而係慮及名譽權乃一不具實體之抽象權利，其
      增減盈虧本即無從具體衡量之特性，授權法院就被害人之個人條件及行為人指
      摘或傳述之內容，以社會上一般人之客觀標準予以判定，若行為人所指摘或傳
      述之具體事實，足以使被害人受到他人之輕視或恥笑，其個人人格在社會評價
      上將有所貶損，即得施以誹謗罪之刑事處罰。觀之本件被告散布之上開文字內
      容，具體指稱告訴人乙○○基於掩飾案外人吳金炭、周武得罪行之動機，故意
      於檢察官履勘現場時誆稱無法找到基樁，而利用檢察官未於第五次測量到場之
      機會，使用板橋地政事務所已被台北縣政府地政局推翻之複丈成果圖胡亂測量
      ，並以「沆瀣一氣」、「一丘之胳」、「老奸巨猾」、「勾結串通」、「陰謀
      得逞」、「膽大妄為」、「違法舞弊」等字眼指摘告訴人，衡以告訴人為擔任
      地政測量工作之公務人員，被告上揭指摘內容自足以使人產生告訴人為包庇同
      僚，違背專業與公務職責，蓄意製作不實測量成果之印象；是被告所指摘之具
      體事實，足以使告訴人受到他人之輕視或恥笑，使告訴人之人格在社會評價上
      有所貶損之事實，亦堪認定。
（三）按行為非出於故意或過失者，不罰；過失行為之處罰，以有特別規定者為限，
      刑法第十二條第一、二項分別定有明文。則自刑法第三百十條第一項「意圖散
      布於眾，而指摘或傳述足以毀損他人名譽之事者，為誹謗罪」之規定以觀，立
      法者應係以行為人具有「誹謗故意」之一般主觀違法性要素，及「散布於眾之
      意圖」之特殊主觀違法要素，為對於行為人所為足以毀損他人名譽言論發動刑
      事處罰之條件。參諸行為人對於構成犯罪之事實，明知並有意使其發生者，為
      故意；行為人對於構成犯罪之事實，預見其發生而其發生並不違背其本意者，
      以故意論，刑法第十三條第一、二項亦定有明文，顯然指摘或傳述足以毀損他
      人名譽事項之行為人，僅須明知或已預見其所言內容係屬足以毀損他人名譽之
      不實事項，且係以將該等事項散布使眾人週知為目的而出言指摘，所為即與刑
      法第三百十條誹謗罪之構成要件相符；除非行為人如大法官會議第五０九號解
      釋所示，有相當理由確信其指摘或傳述之內容為真實，否則即應負誹謗罪之刑
      事責任。經查，台灣板橋地方法院檢察署檢察官受理被告告訴案外人黃宗人竊
      佔案件後，先通知台北縣板橋地政事務所人員、被告、案外人黃宗仁於八十八
      年一月十二日上午九時三十五分至現場履勘，因界址基樁滅失，由檢察官諭知
      「另行通知測量局到場釘樁後，再行測量」；次通知台北市政府地政處測量大
      隊、台北縣板橋地政事務所、清水派出所、被告及案外人黃宗仁於八十八年三
      月十八日上午十一時至現場釘樁及測量，因基樁滅失，台北市政府測量大隊人
      員張敏益乃表示應由原設樁單位台北縣政府辦理復樁；復通知台北縣政府地政
      局測量大隊、台北縣板橋地政事務所、清水派出所、被告及案外人黃宗仁於八
      十八年四月二十日下午三時至現場復樁及測量，並當場諭知板橋地政事務所人
      員即告訴人，應測量排水溝是否占用被告之土地及佔用面積若干；板橋地政事
      務所旋即通知台灣板橋地方法院檢察署、台北縣政府及被告該單位將於八十八
      年四月二十七日下午二時三十分派員到場施測，為確保測量成果品質，又通知
      台灣板橋地方法院檢察署及被告該單位將於八十八年五月七日上午九時三十分
      前往現場檢測水溝位置及面積，嗣即依據檢察官之指示，套合八十六年十月十
      六日再鑑界結果之「台北縣政府土地複丈成果圖」後，製作八十八年五月十日
      「台北縣板橋地政事務所土地複丈成果圖」等情，業據告訴人以證人
      綦詳，並據本院函調台灣板橋地方法院檢察署八十七年度偵字第二七三六一號
      卷宗細繹無訛，影印台灣板橋地方法院檢察署八十八年一月十二日履勘筆錄、
      台灣板橋地方法院檢察署八十八年三月十八日履勘筆錄、法院囑託鑑測案件法
      官現場囑託事項紀錄表、台灣板橋地方法院檢察署八十八年四月二十日履勘筆
      錄、台北縣板橋地政事務所八十八年四月二十三日函、台北縣板橋地政事務所
      八十八年四月三十日函、及八十八年五月十日「台北縣板橋地政事務所土地複
      丈成果圖」等在卷足稽，核屬真正，顯然被告所辯前幾次其他單位的人員到場
      ，乙○○連續四次故意說找不到基樁，第五次檢察官沒來，乙○○才忽然說找
      到基樁，他的測量結果不正確云云，僅係卸責之詞，不足採信。參諸上開五次
      檢察官現場履勘或地政人員到場測量時，被告均有到場之事實，業據其供述明
      確，並有上開履勘筆錄及函文在卷可稽，被告對於本件確係因現場基樁滅失，
      而無法於檢察官履勘時實施測量，及告訴人係依據檢察官之指示實施測量，甚
      至還主動通知檢察官及被告其到場施測，暨告訴人係套用八十六年十月十六日
      再鑑界結果之「台北縣政府土地複丈成果圖」進行測量，而非依據已遭再鑑界
      推翻之八十六年八月十三日「台北縣板橋地政事務所土地複丈成果圖」施測等
      情，當知之甚明。詎被告竟仍為文誹謗，刻意將實際情形扭曲為告訴人係故意
      於檢察官履勘現場時誆稱無法找到基樁，再利用檢察官未到場之機會，使用板
      橋地政事務所已被台北縣政府地政局推翻之複丈成果圖胡亂測量云云，並據以
      誣指告訴人「存心掩飾案外人吳金炭、周武得之罪行」、「沆瀣一氣」、「一
      丘之胳」、「老奸巨猾」、「勾結串通」、「陰謀得逞」、「膽大妄為」、「
      違法舞弊」等語，其上開文字內容係惡意捏造，並非基於相當之理由，其本身
      亦缺乏對於所指摘事項為真之確信等情，自亦堪認定。
    綜上所述，被告基於散布於眾之意圖，利用報紙媒體散布上開足以毀損告訴人名
    譽之文字，及被告並非基於相當理由之確信而為前揭指摘等情，均堪認定。本件
    事證已臻明確，被告犯行堪以認定。
二、核被告甲○○所為，係犯刑法第三百十條第二項之加重誹謗罪。被告利用不知情
    之「世界論壇報」人員，以文字散布前開誹謗言論，係屬間接正犯。被告先後二
    次犯行，時間緊接，方法相同。觸犯構成要件同一之罪名，顯係基於概括之犯意
    為之，為連續犯，應依刑法第五十六條之規定論以一罪，並加重其刑。爰審酌被
    告因告訴案外人黃宗人涉嫌竊佔未成，遷怒執行公務之地政人員告訴人乙○○，
    即以誹謗告訴人之方式洩憤，動機堪稱惡劣，又其係以蓄意扭曲告訴人執行公務
    之過程、抹黑告訴人人格之方式，利用報紙媒體指摘告訴人，犯罪之手段及所生
    危害均屬嚴重，再其於訴訟程序飾詞狡辯，絲毫未對告訴人表示道歉或賠償，毫
    無悔改之意，犯罪後態度惡劣，及其品行、智識程度等一切情狀，量處如主文所
    示之刑，並諭知易科罰金之折算標準。
本案經檢察官王怡菁到庭執行職務。
據上論斷，應依刑事訴訟法第四百五十二條、第二百九十九條第一項前段，刑法第五
十六條、第三百十條第二項、第四十一條第一項前段，罰金罰鍰提高標準條例第一條
前段、第二條，判決如主文。
中    華    民    國      九十二      年        八      月      十四    日
                                      臺灣臺北地方法院刑事第二庭
                                                法  官    楊代華
右正本證明與原本無異。
如不服本判決，應於判決送達後十日內，向本院提出上訴狀。
                                                書記官    廖純瑜
中    華    民    國      九十二      年        八      月      十四    日


司法院資訊處製作；財團法人民間司法改革基金會備份。
